【裁判字號】    99,易,216
【裁判日期】    990623
【裁判案由】    竊佔
【裁判全文】
臺灣苗栗地方法院刑事判決               99年度易字第216號
公  訴  人  臺灣苗栗地方法院檢察署檢察官
被      告  甲○○
上列被告因竊佔案件，經檢察官提起公訴（98年度偵字第2210號
），本院判決如下：
    主  文
甲○○違反在公有及他人山坡地內，不得擅自占用及從事道路之
修建之規定，處有期徒刑陸月，如易科罰金以新臺幣貳仟元折算
壹日。
    事  實
一、甲○○為苗栗縣大湖鄉○○段第1656、1660地號之土地所有
    權人，丙○○則為同段毗鄰第1643、1644、1661、1662地號
    山坡地保育區農牧用地之土地所有權人，同段1643-1、1645
    地號之山坡地保育區林地、建地則為苗栗縣所有。而甲○○
    所有之上開土地為袋地，必須經過丙○○原有之既成道路方
    能通行至道路。甲○○為思便利通行，以擴大其土地使用之
    利益，且為圖自己或他人不法之利益，未向苗栗縣政府申請
    許可，亦未經丙○○同意，於民國97年12月20日上午8 時，
    擅自雇請不知情的工人，在苗栗縣、丙○○所有之上開土地
    ，及寬約2 公尺的既成道路上，以石塊、鋼筋、混擬土修建
    駁坎、擋土牆，及寬約4.5 公尺、長約150 公尺之道路，占
    用苗栗縣、丙○○所有如附件之大湖地政事務所測量成果圖
    所示共計0.1343公頃之土地。嗣經丙○○之子丁○○發現後
    報警，而循線查獲上情。
二、案經丙○○委任丁○○訴由苗栗縣警察局大湖分局報告臺灣
    苗栗地方法院檢察署檢察官偵查起訴。
    理  由
一、本件被告甲○○對於下列供述證據、非供述證據的證據能力
    均不爭執（參99年4 月20日準備程序筆錄第3 頁、99年5 月
    19日審判筆錄第6 至7 頁），且無違法取得或顯不可信之情
    形，本院自得將之採為認定本件犯罪事實存否之證據，附此
    敘明。
二、被告甲○○固坦承未向苗栗縣政府申請許可，於上述時地花
    錢雇工修築道路、駁坎及擋土牆等事實，但否認有違反山坡
    地保育利用條例、竊佔等犯行，辯稱：這道路本來就已經存
    在，只是為了通行方便與安全，才僱工修築該道路，修築前
    有問過丙○○意見，丙○○口頭也有答應，當時丁○○也有
    在場，因為想說大家都是同村鄰居，所以就沒有取得丙○○
    的同意書。作這件事情伊很無奈，伊也花了很多錢，做的工
    程比縣政府做的還堅固，那條路很危險，路的上面沒有住家
    ，所以縣政府要出經費很難等語。惟查：
  (一)證人即告訴代理人丁○○證稱：「（問：丙○○是你父親？
    ）對。」、「（問：大湖鄉大南村小南勢54到57號是你父親
    的土地？）是。」、「（問：你父親有同意過被告去那裡挖
    路嗎？）沒有，有的話我不會檢舉他。」、「（問：他把當
    地挖成什麼樣子？）根據水保科的測量是150 公尺，有建擋
    土牆，路面寬度大概4.5 公尺。」、「（問：你知道被告有
    去找過你父親要在他的土地上挖路這件事嗎？）我不曉得。
    」、「（問：你父親有跟你說過他有同意被告挖路嗎？）我
    爸沒有跟我說這個事情。」、「（問：被告是什麼時候開始
    挖路的？）我不曉得，只記得97年11月30日我接到一通電話
    ，說被告有跟涂春元（我3 叔）拿土地同意書給我爸爸簽名
    ，他們叫我回去勸我爸爸要簽該同意書，但我不同意。」、
    「（問：之後就土地同意書的事情，他們還有來找過你或是
    你父親嗎？）沒有，因為已經事發了。」、「（問：從你拒
    絕勸你爸爸簽土地同意書，到他們去挖你們家的土地，這中
    間隔了多久？）我是98年2 月1 日發現的。」、「（被告問
    ：你舉報之後，我和村長及其他人有到你家，你父親是否跟
    我說繼續做沒關係？）那是事發之後你才來的，當時我已經
    舉證了，且檢察官已經開庭了。」、「（問：民國60幾年你
    還住在大湖時，這次起訴書所記載之大湖鄉○○段第1643、
    1661、1662地號土地，是否有便道可以通行？）以前就有兩
    米的便道。」、「（問：便道的材質？）本來是產業道路，
    是水泥路面。」、「（問：直到本件拓寬產業道路的事情還
    沒發生前，你印象中大概在什麼時候回到這條產業道路過？
    ）97年颱風那時候我父親身體不好我有回去看過。」、「（
    問：那時候產業道路還是跟以前一樣嗎？）對，還是兩米。
    」、「（問：提示偵卷第65到73頁，照片上的擋土牆是什麼
    時候蓋的？）要問被告。」、「（問：你是什麼時候看到擋
    土牆的？）98年2 月1 日，擋土牆是1643到1661地號土地。
    」、「（問：提示偵卷第84頁，有無看過被告甲○○與涂春
    元簽的同意書？）我沒有看過。」、「（問：被告與涂春元
    有沒有拿過任何系爭土地的土地使用同意書給你或是你父親
    簽過？）我沒有簽過，但他們本來要拿給我父親簽被我阻擋
    。」、「（問：提示偵卷第12到14頁，你在警詢所述是否都
    實在？）實在。」等語。是由證人丁○○的證詞，參酌卷附
    的戶籍謄本所示（附於審卷99年4 月20日準備程序筆錄之後
    ），可知其係證稱苗栗縣大湖鄉○○段第1643、1661、1662
    地號土地，係其父丙○○所有。而上述土地上於60幾年時即
    有約2 尺寬的便道，一直到97年夏天颱風襲台之際，仍僅是
    寬約2 公尺的產業道路。其於97年11月30日接獲電話得悉被
    告甲○○與涂春元欲拿土地使用同意書予丙○○簽，要求其
    回家勸丙○○，但其不同意。其於98年2 月1 日上午7 時40
    分許，回家發現其父丙○○所有之上述土地被人施作駁坎、
    擋土牆及拓寬道路，並未見過被告甲○○、涂春元所簽具的
    土地使用同意書，其父丙○○亦未簽過土地使用同意書，其
    父丙○○業於99年3 月24日過世等情。
  (二)證人即丙○○之子戊○○證稱甲○○在95或96年間，詢問伊
    是否可以做路，伊都回答土地不是伊的，伊沒有權利決定，
    要問伊父親丙○○。有時伊父親在附近，甲○○即會問伊父
    親，但伊父親從來沒有同意甲○○可以做路，伊印象中亦未
    有父親表示要讓甲○○做路等語（參偵卷第114 頁，本院審
    卷99年5 月19日審判筆錄第2至6頁）。
  (三)是由證人丁○○、戊○○上述證詞，徵諸卷附土地使用同意
    書（參偵卷第84頁）所示，可知該同意書上僅有被告甲○○
    、涂春元的簽名、印文，但並未見丙○○的簽名、印文。由
    此可證，丙○○並未同意被告甲○○修建前述地段第1643、
    1644、1661、1662地號土地內道路等情。復衡諸卷附苗栗縣
    政府加強山坡地保育利用會勘紀錄、土地建物查詢資料、苗
    栗縣大湖鄉地籍圖查詢資料、土地所有權狀、現場照片（參
    偵卷第16至25頁、第26至34頁）、檢察官履勘現場筆錄（參
    偵卷第81頁）、苗栗縣大湖地政事務所98年9 月9 日大地二
    字第0980005472號函、大湖地政事務所測量成果圖、履勘現
    場照片（參偵卷第86至96頁、第103 頁）、苗栗縣大湖地政
    事務所99年5 月25日大地一字第0990003026號函、大湖鄉○○段1643 -1 、1644、1645地號土地登記公務用謄本（附於
    審卷99年5 月19日審判筆錄之後）所示，及參酌被告甲○○
    陳稱97年12月20日早上8 時許，在苗栗縣大湖鄉○○段第16
    43、1661、1662地號土地開挖，拓寬道路供大眾使用，未向
    縣政府申請許可等語（參偵卷第5 至6 頁），可知坐落苗栗
    縣大湖鄉○○段第1643、1644、1661、1662地號山坡地保育
    區農牧用地之土地所有權人為丙○○，同段1643-1、1645地
    號土地則為苗栗縣所有、由苗栗縣政府所管領之山坡地保育
    區林地、建地。而證人即告訴代理人丁○○於98年2 月1 日
    返鄉發現丙○○所有的前述土地，未經丙○○同意遭人擅自
    拓寬道路興建駁坎，苗栗縣政府農業處等相關人員於98年3
    月3 日到場勘查，發現上址有拓寬原有水泥路並構築擋土設
    施，水泥路長為150 公尺，寬為4.5 公尺等情。大湖地政事
    務所測量人員於98年7 月31日至上址實地測量結果，發覺前
    述修建道路、設置駁坎及擋土牆等工程，占用第1662地號土
    地0.0141公頃（A ），第1661地號土地0.0188公頃（B1）、
    0.0009公頃（Ｂ）、0. 0022 公頃（Ｂ2 ），第1643地號土
    地0. 0285 公頃（Ｃ）、0. 0224 公頃（Ｃ1 ）、0.0091公
    頃（Ｃ2 ）、0.0103公頃（Ｃ3 ）、0.0079公頃（Ｃ4 ）、
    0.0008公頃（Ｃ5 ），第1643 -1 地號0.0014公頃（D ），
    第1645地號土地0.0036公頃（E ），第1644地號0.0143公頃
    （F ），共計0.1343公頃等事實。
  (四)雖證人即被告甲○○之妻乙○○○證稱伊及被告甲○○去山
    上常常碰到戊○○及丙○○在菜園工作，伊等問丙○○及戊○○路很窄，可不可以修寬一點，他們說可以。戊○○有打
    電話跟伊講丙○○身體不好不能簽同意書，但是伊可以去做
    ，不要修得太寬等語（參審卷99年5 月5 日審判筆錄第7 至
    10頁）。然查：
    1.證人戊○○證稱伊及丙○○均未同意被告甲○○在前述地
      段第1643、1661、1662地號土地內修建道路等情，已如前
      述。
    2.證人戊○○證稱沒有印象曾打電話給甲○○之妻乙○○○
      表示甲○○所做的路太寬了等語（參審卷99年5 月19日審
      判筆錄第5 頁）。
    3.證人乙○○○證稱沒有辦法提出相關資料，證明丙○○或
      戊○○同意修道路時，把原先道路拓寬1 倍及施作擋土牆
      等語（參審卷99年5 月5 日審判筆錄第10頁），則其上述
      證詞的真實性即有可疑。
    4.又被告甲○○所提出的土地使用同意書上，並無丙○○的
      簽名或蓋章，亦如前述。再依據上述大湖地政事務所測量
      成果圖、現場照片及檢察官履勘現場照片所示，被告甲○○雇工在上述土地設置駁坎、擋土牆，及修建寬約4.5 公
      尺、長約150 公尺之道路，占用面積達0.1343公頃。衡諸
      常情，前述道路之修建既需占用丙○○如斯大的土地面積
      ，丙○○必定會深思熟慮是否答應被告甲○○前往施作，
      就前述土地使用同意書並未簽具丙○○的姓名以觀，足證
      丙○○並未同意被告甲○○在前述土地上擴建、修建前述
      道路。是證人乙○○○的證詞，顯為迴護被告甲○○之詞
      ，不足採信。
  (五)綜上，被告的上述辯解，均為臨訟卸責之詞，不足採信。此
    外，復有苗栗縣政府加強山坡地保育利用會勘紀錄、土地建
    物查詢資料、苗栗縣大湖鄉地籍圖查詢資料、土地所有權狀
    、現場照片、檢察官履勘現場筆錄、苗栗縣大湖地政事務所
    98年9 月9 日大地二字第0980005472號函、大湖地政事務所
    測量成果圖、履勘現場照片在卷可考，其違反山坡地保育利
    用條例之犯行，洵堪認定。
三、按山坡地保育利用條例第10條規定，在公有或他人山坡地內
    ，不得擅自墾殖、占用或從事同條例第9 條第1 款至第9 款
    之開發、經營或使用。違反上開規定，同條例第34條第1 項
    定有處罰明文，其立法目的固重在山坡地自然生態景觀、涵
    養水源等水土保持處理與維護，及資源保育之有效利用，然
    其同時規範不得在公有、他人山坡地內，擅自占用之犯行，
    本質上即為刑法第320 條第2 項竊佔罪之特別規定，故山坡
    地保育利用條例第34條之規定既為刑法第320 條第2 項竊佔
    罪之特別規定，自應優先適用（最高法院92年度台非字第23
    2 號、95年度台非字第289 號判決參照）。本件被告未經苗
    栗縣政府、被害人丙○○之同意，擅自將系爭土地上之既成
    道路修建拓寬，且修築擋土牆及駁坎，核其所為，係違反山
    坡地保育利用條例第10條，並有同條例第9 條第2 款所規定
    之情形，而係犯同條例第34條第1 項之在公有及他人山坡地
    不得擅自占用及從事道路之修建罪【檢察官於審理時補充被
    告上述犯罪行為另涉嫌違反山坡地保育利用條例之犯行，本
    院自得予以審酌。至起訴書認被告另涉犯刑法第320 條第2
    項之竊佔罪，容有誤會，附此敘明。】。又其利用不知情的
    工人為上述犯行，為間接正犯。爰審酌被告為貪圖自己及其
    他附近土地使用人之通行便利，並擴大其土地的利益，而在
    上述公有及他人所有山坡地保育區農牧用地、林地及建地上
    ，未經丙○○、苗栗縣政府之許可，擅自為前述拓寬修建既
    成道路，施作擋土牆及駁坎，占用前述山坡地，實不足取。
    復斟酌被告無前科紀錄，足見素行尚佳，此有臺灣高等法院
    被告前案紀錄表1 份在卷可考，再衡量其犯罪的動機、目的
    、手段、所生危害、迄今未賠償被害人之損失，犯後否認犯
    行，及考量其施作擋土牆有住於穩定上述山坡地的邊坡（參
    會勘紀錄、范國慶的證詞），可見其行為雖屬犯罪，但對該
    處山坡地並非只有破壞而完全無益等一切情狀，量處如主文
    所示之刑，並諭知易科罰金的折算標準。至檢察官具體求處
    有期徒刑7 月以上，但本院認其無前科紀錄、素行尚佳，且
    其施作擋土牆有住於穩定上述山坡地的邊坡等情，復考量短
    期自由刑之流弊，因認檢察官的求刑稍嫌過重，略予調減，
    附此敘明。
據上論結，應依刑事訴訟法第299 條第1 項前段，山坡地保育利
用條例第10條、第34條第1 項，刑法第11條前段、第41條第1 項
前段，判決如主文。
本案經檢察官林俊杰到庭執行職務。
中    華    民    國    99    年    6     月    23    日
            刑事第一庭  法  官  呂曾達
以上正本證明與原本無異。
如不服本判決應於收受送達後10日內向本院提出上訴狀，其未敘
述上訴之理由者並得於提起上訴後10日內向本院補提理由書（均
須按他造當事人之人數附繕本）。
                        書記官  劉容辰
中    華    民    國    99    年    6     月    23    日
附錄法條：
山坡地保育利用條例第10條
在公有或他人山坡地內，不得擅自墾殖、占用或從事前條第1款
至第9 款之開發、經營或使用。
山坡地保育利用條例第34條第1項
違反第 10 條規定者，處 6 月以上 5 年以下有期徒刑，得併科
新台幣 60 萬元以下罰金。

司法院資訊處製作；財團法人民間司法改革基金會備份。
